【裁判字號】    90,上訴,2846
【裁判日期】    901031
【裁判案由】    搶奪
【裁判全文】
臺灣高等法院刑事判決                            九十年度上訴字第二八四六號
    上  訴  人
    即  被  告  甲○○
右上訴人因搶奪案件，不服臺灣板橋地方法院九十年度訴字第六一號，中華民國九十
年七月十八日第一審判決（起訴案號：臺灣板橋地方法院檢察署八十九年度偵緝字第
一五六九號）提起上訴，本院判決如左：
    主  文
一五六九號）提起上訴，本院判決如左：
甲○○無罪。
    理  由
一、起訴事實：
    公訴意旨略以：被告甲○○前因賭博案件，經臺灣士林地方法院於民國（下同）
    八十四年十月三十日判處有期徒刑四月確定，於八十五年四月八日易科罰金執行
    完畢，猶不知悔改，意圖為自己不法之所有，與另一姓名年籍不詳之成年男子，
    共同騎乘不詳車號之機車，於八十九年四月二十一日晚上七時許，在臺北縣三重
    市○○路四十五號前，乘乙○○不及防備之際，搶奪李女手持之皮包一個〔內有
    新臺幣（下同）三千元、中國信託商業銀行（下簡稱為中國信託銀行）信用卡一
    張〕，得手後即迅速駕車離開。嗣於八十九年四月二十八日下午四時許，在臺北
    縣新莊市○○路一九三號為警查獲，經臺北縣警察局新莊分局移送臺灣板橋地方
    法院檢察署檢察官偵查起訴，因認被告甲○○涉犯刑法第三百二十五條第一項之
    搶奪罪嫌。
二、法律規定及證據法則先例：
    按犯罪事實應依證據認定之，無證據不得推定其犯罪事實；不能證明被告犯罪者
    ，應諭知無罪之判決，刑事訴訟法第一百五十四條、第三百零一條第一項前段分
    別定有明文。且認定犯罪事實所憑之證據，雖不以直接證據為限，間接證據亦包
    括在內，然無論直接或間接證據，其為訴訟上之證明，須於通常一般之人均不致
    於有所懷疑，而得確信其為真實之程度者，使得據之為有罪之認定，倘其證明尚
    未達到此一程度，而有合理性懷疑之存在時，即無從為有罪之認定，此有最高法
    院七十六年台上字第四九八六號判例意旨可資參照。又犯罪事實依法應依證據認
    定之，不得僅以被告之反證不成立，持為認定犯罪之論據；事實審法院對於證據
    之取捨，依法雖有自由判斷之權，然積極證據不足證明犯罪事實時，被告之抗辯
    或反證縱屬虛偽，仍不能以此資為積極證據應予採信之理由；認定犯罪事實應依
    證據，為刑事訴訟法所明定，故被告否認犯罪事實所持之辯解，縱屬不能成立，
    仍非有積極證據足以證明其犯罪行為，不能遽為有罪之認定，分別有最高法院二
    十一年度上字第四七四號、三十年度上字第四八二號及三十年度上字第一八三一
    號判例足資參照。
三、起訴之論據：
    本件公訴人認被告甲○○涉犯刑法第三百二十五條第一項之搶奪罪嫌，無非以：
    證人即被害人乙○○於警訊及檢察官訊問時均指證歷歷，且有中國信託銀行信用
    卡一枚扣案可證且被告持有之變造證件及中國信託銀行信用卡究係何人所交付，
    前後供述不一，且所提不在場證明，經查與事實不符，不足採信為其論據。
四、被告之供述及辯解：
    訊之被告甲○○矢口否認於上揭時地搶奪被害人乙○○之皮包，辯稱：「中國信
    託銀行信用卡及其他變造之證件都是丙○○交給我的，八十九年四月二十一日當
    天我在臺北縣新莊市『風盛堂中醫診所』住院，並無搶奪被害人財物之情事」、
    「事情不是我做的，我沒有搶奪被害人乙○○之皮包，中國信託銀行信用卡及丙○○身分證、陳泰宏身分證、陳泰宏駕駛執照、吳奇達駕駛執照各一張都是丙○○兄弟交給我的，是丙○○兄弟在我家交給我的」、「我沒有搶，如果我有搶，
    信用卡我就會丟掉」等語。
五、本院之判斷：
（一）被害人之指述與被告之體型未符：
  １‧被害人乙○○之指訴：
      證人即被害人乙○○雖於警訊及檢察官訊問時指證被告涉有本件犯行；惟於本
      院調查中（被告甲○○未到庭時）證稱：「（在八十九年四月二十一日晚上七
      時許，在臺北縣三重市○○路四十五號前被搶經過情形為何？）我在八十九年
      四月二十一日晚上七時許，在臺北縣三重市○○路四十五號前用走的，我沒有
      防備時，突然被人搶我右肩皮包，當時有人騎乘機車，上面有坐二個人，都沒
      有戴安全帽，也沒有矇面，坐在機車後座之人搶我的右肩皮包，我有去警局指
      認過，從背後看起來，與被告甲○○的身影很像」、「（你有看到搶你包皮的
      人的背面，有無看到搶你包皮人的正面？）搖頭表示沒有」，嗣被告到庭後，
      經詢以「（被搶的人是否在庭被告甲○○的背後？法官諭被告甲○○起立轉身
      背向證人乙○○）背後不像，搶我的人沒有這麼胖，是否有戴眼鏡我想不起來
      。」、「（搶你皮包的歹徒是否向在庭的被告甲○○？）沒有這麼胖」「（搶
      你機車是幾ｃｃ的車子？）沒有看清楚」等語（見本院卷第四十六頁、第四十
      九頁）。
  ２‧被告甲○○之供述：
      被告甲○○於本院調查中供稱：「乙○○指證只有看到我的背面，我當時的體
      重有百餘公斤，五十ＣＣ怎麼可能可以載二個人，我一個人騎機車就很吃力」
      等語（見本院卷第三十三頁），對照前開證人乙○○之證詞，堪認被告辯稱：
      「李女手持之皮包一個內有三千餘元、中國信託商業銀行信用卡一張及化粧品
      數個，不是我搶的」等情為真（見本院卷第三十三頁）。
  ３‧證人林志宏之證言：
      證人林志宏即被害人乙○○之夫於本院調查中證稱：「我太太就是證人乙○○
      ，因本案被搶以後，精神有發生錯亂，常常離家出走，因收到法院傳票，非常
      害怕，前天還從板橋走到景美他二哥的家，我還有到警局報失蹤人口」等語（
      見本院卷第四十六頁）。因此，被害人乙○○之前對於被告涉犯搶奪之指述，
      尚不能盡信。
（二）扣案中國信託銀行信用卡一枚之來源：
  １‧被告於警訊中供稱：「丙○○、陳泰宏身分證、駕駛執照是丙○○親自交給我
      的，吳奇達駕駛執照及信用卡是丙○○之弟林志中（即丁○○）交給我的」（
      見偵查卷第五頁）；嗣於檢察官訊問時供稱：「他（指丙○○）拿陳泰宏之身
      分證、駕駛執照、丙○○身分證、吳奇達駕駛執照及一張中國信託信用卡給我
      ，叫我幫他辦電話，我提供照片，丙○○之弟林志中拿我的照片換貼」（見偵
      查卷第三十一頁、第三十二頁）；再於原審審理時供稱：「丙○○身分證、陳
      泰宏身分證、駕駛執照、吳奇達駕駛執照、信用卡都是丙○○在我家交給我的
      ，當時他弟弟林志中也在場：：」（見原審卷第二十四頁、第三十八頁），對
      於如何持有該中國信託銀行信用卡，前後供述雖略有出入，惟於本院調查時經
      本院一再訊明，確切供稱：「中國信託銀行信用卡及丙○○身分證、陳泰宏身
      分證、陳泰宏駕駛執照、吳奇達駕駛執照各一張都是丙○○兄弟交給我的，是
      丙○○兄弟在我家交給我的」、「丙○○兄弟分二次給我，第一次丙○○兄弟
      二人有拿陳泰宏的身分證、駕照給我，第二次才拿吳奇達二張證件及丙○○的
      身分證件給我，還有一張信用卡，是連一個包包一起給我的，丙○○兄弟確實
      給我的時間，我忘記了」、「證件是放在一個小小手提袋內由丙○○交給我的
      ，丙○○要我全部拿去申辦行動電話，我還沒有申辦到就在八十九年四月二十
      八日被警查獲」等語（見本院卷第三十二頁、第三十三頁、第四十八頁）。查
      證人丙○○業於八十九年六月十五日死亡，有相驗屍體證明書附卷可參；另經
      本院傳喚證人林志中（即丁○○）到庭證稱：「（丙○○有無拿身分證請被告
      甲○○向臺北縣新莊市○○路一九三號「世界通訊電話廣場」申請行動電話號
      碼時為警當場查獲？是否知情？）丙○○有跟我提起說，有叫被告甲○○幫他
      申辦行動電話，是我騎機車載我哥哥丙○○（業已死亡）到被告甲○○的住處
      在台北縣五股鄉○○路四十八號二樓，丙○○就到二樓去，我在樓下等並沒有
      上去，所以樓上的事情我不知道，但我哥哥丙○○有提到他有拿他自已的身分
      證拿給被告甲○○要申辦行動電話，但是否有拿其他的人的證件我就不知道，
      我哥哥身分證是放在包皮內，是否放在袋子內我沒有注意到。」等語（見本院
      卷第四十八頁）。足徵被告辯稱該中國信託銀行信用卡及其他證件係丙○○交
      付予被告，應堪採信。
  ２˙至於被告將丙○○所交付之丙○○身分證、陳泰宏身分證、陳泰宏駕駛執照、
      吳奇達駕駛執照各一張，其上均換貼被告甲○○之照片，此有上開證件扣案可
      稽，被告則持變造丙○○身分證向世界通訊廣場民安店黃柏艇申請大哥大門號
      ，另持陳泰宏身分證、陳泰宏駕駛執照向林錫山經營之一一一車行租用Ｚ五─
      八四０五號小貨車，業據黃柏艇、林錫山於警訊中證實（偵字第八七八七號卷
      第十頁反面、第十二頁反面），並有合約書、行動電話服務申請書等件足憑，
      被告於本院調查中供稱：上開證件之照片係伊換貼（見本院卷第六０頁），徵
      諸被告持丙○○身分證向世界通訊廣場民安店黃柏艇申請大哥大門號，另持陳
      泰宏身分證、陳泰宏駕駛執照向林錫山經營之一一一車行租車，係其單獨前往
      辦理，而無丙○○、陳泰宏之授權書，其將陳泰宏身分證、陳泰宏駕駛執照換
      貼自己照片，自便於洽租及脫免責任，而變造丙○○身分證，亦利於自行申請
      行動電話，且丙○○復可以身分證遺失遭變造為由除卻責任，自有其實益，尚
      難以被告將丙○○提供之身分證，換貼被告自己之照片行使，有違常理，而據
      此否定上開證件係由丙○○交付被告之可能性。
（三）關於被告所提不在場證明乙節：
      另就被告所提不在場證明乙節，雖其於警訊時供稱：「當時我住在新莊丹鳳之
      『風盛堂中醫診所』，八十九年三月二十九日受傷後先在蘆洲一家診所住院，
      再轉至三重市『義雄診所』治療，八十九年四月十九日起住進『風盛堂中醫診
      所』，同年四月二十四日出院」云云（見偵查卷第三十一頁背面）；嗣於原審
      審理時供稱：「（何時住在「風盛堂中醫診所」？）時間不記得，住過一個晚
      上：：」云云（見原審卷第三十八頁）；嗣又供稱：「我住在該診所（指風盛
      堂中醫診所）三天」云云（見原審卷第七十二頁），前後供述差異甚大。且經
      檢察官以網路及向轄區分局查詢，並無立案之「風盛堂中醫診所」，有網路查
      詢資料及臺北縣新莊分局函附於偵查卷可憑；又經原審向臺北縣政府衛生局查
      詢，轄內亦無上開診所，有該局九十年二月十五日九十北衛醫字第九九六四號
      函在卷可稽，被告對網路及函查部分資料亦無意見，是被告關於「不在場」之
      前開辯解，尚無足採。惟雖被告所提「不在場證明」雖無足取，仍乏積積證據
      足證被告確於本件犯罪時在場，自難遽入被告於罪。
（四）此外，復查無積即證據足資證明被告有公訴意旨所指犯行，揆諸前開說明，尚
      不能證明被告犯罪，自應諭知被告甲○○無罪之判決。
六、撤銷改判：
    原審不察，竟以被告之抗辯或不在場證明係屬虛偽，於尚乏積極證據之情形下，
    即論被告以搶奪他人動產罪，自嫌速斷。被告上訴意旨，以其未參與搶奪指摘原
    判決不當，為有理由。原審判決既有前述違誤，即屬無可維持，應由本院予以撤
    銷改判，並為被告甲○○無罪之諭知。
七、被告另涉偽造文書等案件部分：
    被告甲○○於八十九年四月二十八日，持變造之丙○○身分證、陳泰宏身分證、
    陳泰宏駕駛執照、吳奇達駕駛執照各一張，向臺北縣新莊市○○路一九三號「世
    界通訊電話廣場」申請行動電話號碼時為警當場查獲，另涉犯偽造文書等案件部
    分，經原審另案判處有期徒刑二年在案，併予敘明。
據上論斷，應依刑事訴訟法第三百六十九條第一項前段、第三百六十四條、第三百零
一條第一項，判決如主文。
本案經檢察官李金定到庭執行職務。
中    華    民    國      九十    年       十       月        三十一    日
                              臺灣高等法院刑事第二十二庭
                                  審判長法  官  許  正  順
法  官  林  明  俊
                                        法  官  邱  同  印
右正本證明與原本無異。
如不服本判決應於收受送達後十日內向本院提出上訴書狀，其未敘述上訴之理由者並
得於提起上訴後十日內向本院補提理由書（均須按他造當事人之人數附繕本）。
                                        書記官  莊  昭  樹
中    華    民    國      九十    年       十       月       三十一     日


司法院資訊處製作；財團法人民間司法改革基金會備份。
